【裁判字號】    97,訴,4585
【裁判日期】    970804
【裁判案由】    分配表異議之訴
【裁判全文】
臺灣臺北地方法院民事判決              97年度訴字第4585號
原      告  丙○○
訴訟代理人  施中川律師
            朱峻賢律師
被      告  國泰世華商業銀行股份有限公司
法定代理人  甲○○
訴訟代理人  乙○○
上列當事人間分配表異議之訴事件，本院於民國97年7月21日言
詞辯論終結，判決如下：
    主      文
原告之訴駁回。
訴訟費用由原告負擔。
    事實及理由
一、原告主張：
  (一)訴外人陳坤蘭於民國85年5月13日以其所有門牌編號臺北市
    松山區○○○路244巷17號5樓房屋及基地應有部分（下稱系
    爭房地）為其對被告所負債務之擔保，設定本金最高限額新
    臺幣（下同）660萬元之抵押權（下稱系爭抵押權），並登
    記在案。嗣陳坤蘭於86年9月4日擔任訴外人強登投資股份有
    限公司（下稱強登公司）向被告借款2000萬元之連帶保證人
    。迨90年5月16日，陳坤蘭又以伊為連帶保證人，向被告借
    款550萬元（嗣未能清償，積欠255萬元本息違約金）。
  (二)伊雖為陳坤蘭向被告借款之連帶保證人，惟伊與陳坤蘭係基
    於保證及消費借貸關係而對被告負擔債務，陳坤蘭既於90年
    9月20日將系爭房地移轉登記於伊名下，可認伊僅立於物上
    保證人之地位而為執行債務人，故僅陳坤蘭對被告之2000萬
    元保證債權及255萬元借款債權為系爭抵押權效力所及。
  (三)伊既於97年1月8日提出陳報狀，依民法第321條規定指定先
    抵充陳坤蘭之255萬元借款債務，此筆255萬元本息債務已全
    數清償，餘款部分再抵充陳坤蘭2000萬元保證債務本息。且
    伊僅為物上保證人，被告無從就2000萬元保證債權未受償部
    分再受分配。鈞院指定於97年5月20日上午9時實行分配之分
    配表（下稱系爭分配表）中之次序5、6分配金額有誤，次序
    8部分應予剔除，並將次序8分配金額改列於次序12。為此依
    強制執行法第41條規定起訴，並聲明：系爭分配表次序5之
    分配金額應改為2,678,429元；次序6之分配金額應改為3,92
    1,571元；次序8應予剔除，不得列入分配；次序12分配金額
    應改為5,258,130元。
二、被告辯稱：
  (一)伊執本院96年度拍字第978號民事裁定聲請拍賣系爭房地，
    嗣追加本院90年度票字第41756號本票准予強制執行之民事
    裁定（下稱系爭本票裁定）與本院97年度訴字第282號民事
    判決（下稱系爭民事判決）為執行名義，係對物而為強制執
    行，原告對伊僅負擔一宗債務，應無民法第321條規定之適
    用。
  (二)縱認原告享有民法第321條之權利，但原告原即陳坤蘭向伊
    借款550萬元連帶債務人，其無償繼受系爭房地，對系爭房
    地物上負擔並無增加，卻能指定抵充順序，不僅減損陳坤蘭
    之清償能力，亦減損債權得受清償金額，原告此項抵充權之
    行使，違反民法第148條規定，自不能准許。
  (三)聲明：如主文第1項所示。
三、本件不爭執之事實：
  (一)陳坤蘭於85年5月13日以系爭房地設定660萬元之本金最高限
    額抵押權予被告。
  (二)強登公司於86年9月4日以訴外人翁樸山、陳柏玲及陳坤蘭為
    連帶保證人，向被告借款2000萬元，惟未依約清償，嗣經本
    院核發系爭本票裁定。
  (三)陳坤蘭於90年5月16日邀同原告為連帶保證人，向被告借款
    550萬元，陳坤蘭未依約繳款，經本院以系爭民事判決判命
    陳坤蘭與原告應連帶清償255萬元本息。
  (四)陳坤蘭於90年9月20日將系爭房地移轉登記予原告，原告又
    於96年4月20日提供系爭房地作為向訴外人陳永祚負擔債務
    之擔保，設定1200萬元之一般抵押權，且經登記在案。
  (五)陳永祚於96年9月10日執本院96年度票字第51320號本票准予
    強制執行之民事裁定為執行名義聲請強制執行系爭房地（案
    列96年度執字第64223號），被告於96年11月14日以其為系
    爭房地第一順位抵押權人，聲明參與分配，繼於97年1月22
    日執本院96年度拍字第978號及96年度抗字第796號民事裁定
    為執行名義聲請強制執行系爭房地（案列97年度執字第8223
    號，併入96年度執字第64223號）。惟系爭房地於97年1月8
    日第一次拍賣期日即由陳永祚標得，原告並於同日提出抵充
    債務順序之陳報狀，被告則於97年1月18日提出債權陳報狀
    ，97年4月11日再追加系爭民事判決為執行名義。
  (六)本院於97年4月14日作成分配表，指定於97年5月20日上午9
    時於本院民事執行處實行分配，原告於97年5月13日聲明異
    議，本院民事執行處於97年5月16日通知原告於文到10日內
    提起分配表異議之訴，該通知於97年5月20日送達於原告，
    原告於97年5月28日提起本件分配表異議之訴。
五、爭執事項：
  (一)原告所有系爭房地經本院民事執行處拍賣，就系爭分配表次
    序5所示255萬元本息及系爭分配表次序6所示2000萬元債務
    本息，得否依民法第321條規定行使抵充權？
  (二)如本件有民法第321條規定之適用，原告於97年1月8日以陳
    報狀行使抵充權，是否違反民法第148條規定？
六、原告不得依民法第321條規定行使抵充權：
  (一)按所謂最高限額抵押權，係指在抵押存續期間內，發生之債
    務，於最後決算時，在最高限額內有擔保效力而言。此種抵
    押權所擔保之債務，除訂約時已發生者外，即將來發生之債
    務在約定限額之範圍內，亦為抵押權效力所及（96年3月28
    日修正公布之民法第881條之1規定參照）。此與一般抵押權
    ，為專就現存特定之債務為擔保者，有所不同。如最高限額
    抵押之抵押物所有權，由原抵押人移轉於現所有人，抵押權
    人與現所有人約定抵押權義務人及債務人變更為現所有人並
    辦理登記，此後現所有人對抵押權人之債務，固依其間之約
    定，為該最高限額抵押所擔保；至於其原來擔保之原債務亦
    因之確定，依民法第867條規定，其抵押權擔保法效並不因
    此而受影響，然抵押權所擔保之原債務，並不當然隨同移轉
    於不動產之現所有人，應視現所有人是否承擔原債務而定；
    倘現所有人未承擔原債務，該債務仍由原債務人負擔，抵押
    權人僅可就抵押物追及行使抵押權而已，難謂現所有人為該
    原債務之債務人（最高法院88年度台上字第444號判決意旨
    參照）。經查：
    1.陳坤蘭提供系爭房地設定系爭抵押權後，擔任強登公司向
      被告借款2000萬元之連帶保證人，又以原告為向被告借款
      550萬元之連帶保證人，嗣積欠如系爭本票裁定及系爭民
      事判決所示之債務（見不爭執事實(一)至(三)），陳坤蘭對被
      告所負2000萬元本息保證債務及255萬元本息違約金借款
      債務為系爭抵押權效力所及，堪予認定。
    2.就255萬元本息違約金借款債務部分，原告為連帶保證人
      ，對於債權人，固與陳坤蘭各負全部給付之責，惟連帶保
      證債務不過保證人喪失先訴及檢索抗辯權，仍不失為保證
      債務之一種，申言之，原告與陳坤蘭對被告所負之債務性
      質不同。原告未承擔陳坤蘭對被告所負之借款債務，既為
      被告所未予爭執，揆諸前開判決意旨，不惟原告未變成陳
      坤蘭對被告所負借款債務之債務人，原告對被告所負之25
      5萬元本息違約金保證債務亦非系爭抵押權擔保之範圍。
      雖被告辯稱抵押權效力及於從權利，自當然及於原告對其
      所負之保證債務云云（見本院卷第49頁反面）。然民法第
      862條第1項所定之從權利，乃指為助主權利效力而存在之
      權利，例如以農地抵押時，其灌溉用之水權（謝在全著民
      法物權中冊，93年8月修訂三版第438頁參照），被告此項
      抗辯容有誤會，並不可取。
    3.綜上所述，系爭抵押權效力所及者，乃陳坤蘭對被告所負
      2000萬元本息保證債務及255萬元本息違約金借款債務。
  (二)次按「對於一人負擔數宗債務，而其給付之種類相同者如清
    償人所提出之給付，不足清償全部債務時，由清償人於清償
    時，指定其應抵充之債務。」民法第321條雖有明文，惟此
    規定，須同一債務人對於同一債權人有基於不同之原因所生
    數宗債務存在始有適用。查，原告因系爭抵押權追及效力而
    成為執行債務人，並未成為陳坤蘭對被告所負借款及連帶保
    證債務之債務人，既如前述，可見其與被告間僅存有物權關
    係，其對被告所負擔者，乃提供系爭房地予被告取償，可謂
    物權關係債務人對物權關係債權人之義務，僅對被告負擔一
    筆債務，核與前所述得以適用民法第321條規定之情形不同
    ，原告自不得依此規定指定抵充之順序。
七、原告雖以其已於97年1月8日提出指定抵充順序陳報狀（見不
    爭執事實(五)），指定優先抵充陳坤蘭對被告所負255萬元債
    務本息（2,678,429元），主張系爭分配表次序5分配金額應
    改為2,678,429元，被告對其之債權全部受償，次序8之分配
    金額應全數剔除，並併入次序12發還予原告。又因系爭抵押
    權所擔保債權以660萬元為限，故被告僅餘3,921,571元得優
    先受償（6,600,000元－2,678,429元），系爭分配表次序6
    分配金額應隨之調整云云，惟其對被告僅負一筆債務，不得
    行使民法第321條規定之權利，系爭分配表依被告所陳報之
    債權，按各筆債權比例而為分配，並依將被告分配不足部分
    列入次序8而為分配，於法核無違誤，原告請求更正系爭分
    配表，並無理由，應予駁回。
八、被告雖另為原告行使民法第321條規定抵充權之行為，違反
    民法第148條規定之抗辯，惟原告不得依該項規定指定抵充
    順序，已於前述，此爭執事項即無庸審究。又兩造其餘攻擊
    與防禦方法又與判決結果不生影響，爰不再一一論述，附此
    敘明。
九、訴訟費用負擔之依據：民事訴訟法第78條。
中    華    民    國    97    年    8     月    4     日
                  民事第六庭    法  官  許純芳
以上正本係照原本作成
如對本判決上訴，須於判決送達後20日內向本院提出上訴狀
中    華    民    國    97    年    8     月    7     日
                                書記官  潘惠梅


司法院資訊處製作；財團法人民間司法改革基金會備份。
